---
title: "Tutorial 1: Probabilidad con R"
subtitle: "Estadística I — Matemáticas Aplicadas y Computación"
author: Dra. Elizabeth Martínez Gómez
output:
  html_document: 
    toc: true
    toc_depth: 2
    code_folding: show
    theme: readable
    lang: es
    highlight: tango
---

En este tutorial utilizaremos **R para explorar distribuciones de probabilidad, calcular probabilidades y visualizar su significado**.

El objetivo no es aprender comandos de R de manera aislada. La idea es desarrollar una rutina de trabajo:

\[
\boxed{\text{situación}\;\longrightarrow\;\text{variable aleatoria}\;\longrightarrow\;\text{distribución}\;\longrightarrow\;\text{evento}\;\longrightarrow\;\text{probabilidad}\;\longrightarrow\;R}
\]

En particular, aprenderás a:

- distinguir variables aleatorias **discretas y continuas**;
- reconocer algunas distribuciones de uso frecuente;
- identificar sus parámetros;
- calcular probabilidades exactas, acumuladas, de cola y entre dos valores;
- obtener cuantiles;
- representar gráficamente distribuciones y regiones de probabilidad;
- interpretar el resultado obtenido con R.

> **Idea central:** primero decide matemáticamente **qué probabilidad quieres calcular** y después utiliza R para obtenerla y comprobarla.


# 1. Una distribución de probabilidad: ¿qué debemos reconocer?

Una **variable aleatoria** asigna valores numéricos a los resultados de un experimento aleatorio.

Ejemplos:

- \(X\) = número de piezas defectuosas en una muestra;
- \(X\) = número de llamadas recibidas durante una hora;
- \(X\) = tiempo de reparación de un automóvil;
- \(X\) = vida útil de una lámpara.

La **distribución de probabilidad** describe cómo se distribuye la probabilidad entre los posibles valores de la variable aleatoria.

## 1.1 Discreta o continua

Una variable aleatoria **discreta** toma valores aislados. Por ejemplo, un número de llamadas puede ser 0, 1, 2, 3, etc.

Su función de masa satisface:

\[
p_X(x)=P(X=x),
\]

\[
p_X(x)\geq 0,
\qquad
\sum_xp_X(x)=1
\]

Una variable aleatoria **continua** puede tomar cualquier valor dentro de un intervalo. Su distribución se describe mediante una densidad \(f_X(x)\), que debe satisfacer:

\[
f_X(x)\geq0,
\qquad
\int_{-\infty}^{\infty}f_X(x)\,dx=1
\]

Las probabilidades son áreas:

\[
P(a<X<b)=\int_a^b f_X(x)\,dx
\]

Por ello, para una variable continua:

\[
P(X=a)=0
\]


## 1.3 Eventos, unión, intersección e independencia

Antes de elegir una distribución, también necesitamos traducir correctamente el enunciado a un **evento**.

Para dos eventos \(A\) y \(B\):

\[
P(A\cup B)=P(A)+P(B)-P(A\cap B)
\]

Si son mutuamente excluyentes,

\[
A\cap B=\varnothing
\quad\Longrightarrow\quad
P(A\cap B)=0
\]

Si son independientes,

\[
\boxed{P(A\cap B)=P(A)P(B)}
\]

La probabilidad condicional se define como

\[
P(A\mid B)=\frac{P(A\cap B)}{P(B)},\qquad P(B)>0
\]

Aquí solo la repasaremos como herramienta básica. La estudiaremos con mayor detalle en la distribución exponencial, donde aparece la propiedad de falta de memoria.

### Actividad 1B — Reconoce la relación entre eventos

Supón que \(P(A)=0.40\), \(P(B)=0.30\) y \(P(A\cap B)=0.12\).

1. Comprueba si \(A\) y \(B\) son independientes.
2. Calcula \(P(A\mid B)\).
3. Explica qué información aporta la condición \(B\) sobre la probabilidad de \(A\).

**No uses R todavía.** El objetivo es practicar la traducción matemática.

## 1.4 ¿Una función puede ser una distribución de probabilidad?

Cuando te entregan una función y te preguntan si puede representar una distribución, no basta con observar su forma. Debes verificar las condiciones matemáticas.

Por ejemplo, para una función de masa discreta definida por

\[
p_X(x)=\frac{x+1}{6},\qquad x=0,1,2,
\]

comprobamos que las probabilidades son no negativas y que

\[
\sum_{x=0}^{2}\frac{x+1}{6}=1
\]

Por tanto, sí puede ser una función de masa de probabilidad.

Para una densidad continua, por ejemplo

\[
f_X(x)=2x,\qquad 0<x<1,
\]

se verifica

\[
f_X(x)\geq0
\]

y

\[
\int_0^1 2x\,dx=1
\]

La idea que debes conservar es:

\[
\boxed{\text{discreta}\rightarrow\text{suma}=1\qquad
\text{continua}\rightarrow\text{integral}=1}
\]

Esta comprobación será necesaria cuando trabajes con funciones propuestas como posibles distribuciones.

# 2. El lenguaje de las distribuciones en R

R utiliza una estructura muy sencilla para muchas distribuciones.

| Prefijo | Función | Significado |
|:---|:---|:---|
| `d` | densidad / masa | En discreta: \(P(X=x)\); en continua: \(f_X(x)\) |
| `p` | probabilidad acumulada | \(P(X\leq x)\) |
| `q` | cuantil | Encuentra \(x\) a partir de una probabilidad |
| `r` | aleatoria | Genera observaciones de la distribución |

Por ejemplo, para la normal:

```{r}
dnorm(0)
pnorm(0)
qnorm(0.975)
rnorm(5)
```

En este tutorial nos interesan principalmente `d`, `p` y `q`.

> **Atención:** en una distribución continua, `dnorm(x)` no calcula \(P(X=x)\). Devuelve la **densidad** en \(x\). Las probabilidades se obtienen mediante áreas, y R las calcula con `pnorm()`.

## 2.1 Traducir una pregunta a R

Antes de escribir un comando, completa mentalmente estas cuatro preguntas:

1. ¿Cuál es la variable aleatoria?
2. ¿Qué distribución tiene?
3. ¿Cuáles son sus parámetros?
4. ¿Qué evento representa la pregunta?

Por ejemplo:

> Una variable \(X\sim Binomial(20,0.10)\). ¿Cuál es la probabilidad de obtener a lo más 3 éxitos?

La traducción es:

\[
X\sim Binomial(20,0.10)
\]

\[
P(X\leq3)
\]

Entonces usamos:

```{r}
pbinom(3, size = 20, prob = 0.10)
```

# 3. Distribuciones discretas

## 3.1 Bernoulli: un ensayo, dos resultados

La distribución de Bernoulli describe un solo ensayo con dos resultados: éxito y fracaso.

Si la probabilidad de éxito es \(p\), entonces:

\[
X\sim Bernoulli(p),
\]

con

\[
P(X=1)=p,
\qquad
P(X=0)=1-p
\]

En R podemos calcular:

```{r}
p <- 0.30

p0 <- dbinom(0, size = 1, prob = p)
p1 <- dbinom(1, size = 1, prob = p)

c(P_X0 = p0, P_X1 = p1)
```

Observa que la Bernoulli es la base conceptual de la distribución binomial.

## 3.2 Binomial: contar éxitos

La distribución binomial modela el número de éxitos en \(n\) ensayos cuando:

1. hay un número fijo \(n\) de ensayos;
2. cada ensayo tiene dos resultados posibles;
3. la probabilidad de éxito \(p\) es constante;
4. los ensayos son independientes.

Entonces:

\[
X\sim Binomial(n,p)
\]

Su función de masa es:

\[
P(X=x)=\binom{n}{x}p^x(1-p)^{n-x}
\]

### Ejemplo

Una máquina produce piezas y la probabilidad de que una pieza sea defectuosa es \(0.10\). Se inspeccionan 20 piezas.

Sea

\[
X=\text{número de piezas defectuosas}
\]

Entonces:

\[
X\sim Binomial(20,0.10)
\]

### Probabilidad exacta

\[
P(X=3)
\]

```{r}
n <- 20
p <- 0.10

dbinom(3, size = n, prob = p)
```

### Probabilidad acumulada

\[
P(X\leq3)
\]

```{r}
pbinom(3, size = n, prob = p)
```

### Probabilidad de cola derecha

\[
P(X>3)
\]

Usando el complemento:

\[
P(X>3)=1-P(X\leq3)
\]

```{r}
1 - pbinom(3, size = n, prob = p)
```

También podemos usar:

```{r}
pbinom(3, size = n, prob = p, lower.tail = FALSE)
```

### Probabilidad entre dos valores

Para

\[
P(2\leq X\leq5),
\]

usamos:

\[
P(X\leq5)-P(X\leq1)
\]

```{r}
pbinom(5, size = n, prob = p) -
  pbinom(1, size = n, prob = p)
```

También podemos comprobarlo sumando las probabilidades individuales:

```{r}
sum(dbinom(2:5, size = n, prob = p))
```

### Visualización

```{r}
x <- 0:n
prob <- dbinom(x, size = n, prob = p)

barplot(
  prob,
  names.arg = x,
  xlab = "Número de piezas defectuosas",
  ylab = "P(X = x)",
  main = "Binomial(20, 0.10)"
)
```

### Actividad 2 — Explora la binomial

Utiliza \(X\sim Binomial(20,0.30)\).

1. Calcula \(P(X=5)\).
2. Calcula \(P(X\leq5)\).
3. Calcula \(P(X>5)\).
4. Calcula \(P(4\leq X\leq8)\).
5. Grafica la distribución.
6. Cambia \(p\) a 0.50 y vuelve a graficar.
7. Describe qué cambia en la distribución.

> **Antes de ejecutar R:** escribe primero la probabilidad que quieres calcular.

## 3.3 Poisson: contar ocurrencias

La distribución de Poisson es útil para modelar el número de ocurrencias de un evento en un intervalo cuando existe una tasa media \(\lambda\) y el modelo de Poisson es apropiado.

\[
X\sim Poisson(\lambda)
\]

Su función de masa es:

\[
P(X=x)=e^{-\lambda}\frac{\lambda^x}{x!}
\]

### Ejemplo

Una central recibe en promedio 4 llamadas por minuto.

\[
X=\text{número de llamadas en un minuto}
\]

\[
X\sim Poisson(4)
\]

Exactamente 6 llamadas:

```{r}
lambda <- 4

dpois(6, lambda = lambda)
```

A lo más 6:

```{r}
ppois(6, lambda = lambda)
```

Más de 6:

```{r}
ppois(6, lambda = lambda, lower.tail = FALSE)
```

### Gráfica

```{r}
x <- 0:15
prob <- dpois(x, lambda = lambda)

barplot(
  prob,
  names.arg = x,
  xlab = "Número de llamadas",
  ylab = "P(X = x)",
  main = "Poisson(4)"
)
```

### Actividad 3 — Poisson

Para \(X\sim Poisson(4)\):

1. Calcula \(P(X=2)\).
2. Calcula \(P(X\leq2)\).
3. Calcula \(P(X>8)\).
4. Calcula \(P(3\leq X\leq6)\).
5. Grafica la distribución.
6. Cambia \(\lambda\) a 8. ¿Qué observas?

# 4. Distribuciones continuas: la probabilidad como área

En una variable continua, la función de densidad describe la forma de la distribución, pero **la probabilidad es un área**.

\[
P(a<X<b)=\int_a^b f_X(x)\,dx
\]

Esta idea será central para la uniforme, la normal y la exponencial.

## 4.1 Uniforme continua

Si

\[
X\sim U(a,b),
\]

su densidad es constante:

\[
f_X(x)=\frac{1}{b-a},
\qquad a<x<b
\]

### Ejemplo

Sea:

\[
X\sim U(420,460)
\]

La densidad puede visualizarse así:

```{r}
a <- 420
b <- 460

x <- seq(a, b, length.out = 500)

plot(
  x,
  dunif(x, min = a, max = b),
  type = "l",
  xlab = "x",
  ylab = "f(x)",
  main = "Distribución Uniforme(420, 460)"
)
```

### Probabilidad entre dos valores

Por ejemplo:

\[
P(425<X<435)
\]

En R:

```{r}
punif(435, min = a, max = b) -
  punif(425, min = a, max = b)
```

La respuesta representa el área bajo la densidad entre 425 y 435.

### Actividad 4 — Uniforme

Para \(X\sim U(420,460)\):

1. Calcula \(P(X<430)\).
2. Calcula \(P(425<X<435)\).
3. Calcula \(P(X>450)\).
4. Representa gráficamente la densidad.
5. Explica por qué la probabilidad puede interpretarse como un área.

# 5. Distribución normal

La distribución normal es una de las distribuciones fundamentales que utilizaremos en Estadística I.

Se escribe:

\[
X\sim N(\mu,\sigma^2)
\]

Su densidad es:

\[
f(x)=
\frac{1}{\sigma\sqrt{2\pi}}
\exp\left[-\frac12\left(\frac{x-\mu}{\sigma}\right)^2\right]
\]

En R es importante recordar que `sd` representa la **desviación estándar** \(\sigma\), no la varianza \(\sigma^2\).

## 5.1 Graficar una normal

Consideremos:

\[
X\sim N(70,10^2)
\]

```{r}
mu <- 70
sigma <- 10

x <- seq(mu - 4*sigma, mu + 4*sigma, length.out = 500)

y <- dnorm(x, mean = mu, sd = sigma)

plot(
  x, y,
  type = "l",
  xlab = "x",
  ylab = "f(x)",
  main = "Distribución Normal(70, 10²)"
)
```

## 5.2 Probabilidad a la izquierda

Queremos:

\[
P(X\leq80)
\]

```{r}
pnorm(80, mean = mu, sd = sigma)
```

## 5.3 Probabilidad a la derecha

Queremos:

\[
P(X>80)
\]

```{r}
pnorm(80, mean = mu, sd = sigma, lower.tail = FALSE)
```

## 5.4 Probabilidad entre dos valores

Queremos:

\[
P(60<X<80)
\]

```{r}
pnorm(80, mean = mu, sd = sigma) -
  pnorm(60, mean = mu, sd = sigma)
```

## 5.5 Visualizar el área

La probabilidad anterior puede verse directamente en la gráfica.

```{r}
x <- seq(30, 110, length.out = 1000)
y <- dnorm(x, mean = mu, sd = sigma)

plot(
  x, y,
  type = "l",
  xlab = "x",
  ylab = "f(x)",
  main = "Área correspondiente a P(60 < X < 80)"
)

x_area <- seq(60, 80, length.out = 300)
y_area <- dnorm(x_area, mean = mu, sd = sigma)

polygon(
  c(60, x_area, 80),
  c(0, y_area, 0),
  border = NA
)

abline(v = c(60, 80), lty = 2)

prob <- pnorm(80, mu, sigma) - pnorm(60, mu, sigma)
prob
```

> **Interpretación:** el número que devuelve `pnorm()` representa el área correspondiente al evento que escribiste matemáticamente.

## 5.6 Estandarización

Si

\[
X\sim N(\mu,\sigma^2),
\]

podemos transformar a una normal estándar mediante:

\[
Z=\frac{X-\mu}{\sigma},
\qquad Z\sim N(0,1)
\]

Para \(X=80\):

\[
z=\frac{80-70}{10}=1
\]

```{r}
z <- (80 - mu) / sigma
z
```

Podemos comprobar que:

```{r}
pnorm(80, mean = mu, sd = sigma)
pnorm(1)
```

dan el mismo resultado.

## 5.7 Cuantiles

A veces la pregunta se plantea al revés: conocemos una probabilidad y queremos encontrar el valor de \(x\).

Por ejemplo, buscamos \(z\) tal que:

\[
P(Z\leq z)=0.975
\]

En R:

```{r}
qnorm(0.975)
```

Para una normal con media 70 y desviación estándar 10:

\[
P(X\leq x)=0.975
\]

```{r}
qnorm(0.975, mean = 70, sd = 10)
```

### Actividad 5 — Normal

Sea:

\[
X\sim N(45,8^2)
\]

1. Calcula \(P(X\leq58)\).
2. Calcula \(P(X>58)\).
3. Calcula \(P(40<X<50)\).
4. Estandariza el valor 58.
5. Verifica mediante R que el cálculo con \(X\) y con \(Z\) coincide.
6. Grafica la distribución y representa la región correspondiente a \(40<X<50\).

# 6. Distribución exponencial: probabilidades y falta de memoria

La distribución exponencial se utiliza para modelar tiempos de espera o tiempos de vida bajo determinadas condiciones.

Si

\[
X\sim Exponencial(\lambda),
\]

su densidad es:

\[
f_X(x)=\lambda e^{-\lambda x},
\qquad x>0
\]

Su media es:

\[
E(X)=\frac{1}{\lambda}
\]

Por tanto, si conocemos la duración media \(m\):

\[
\lambda=\frac{1}{m}
\]

## 6.1 Ejemplo: vida útil de una lámpara

Supongamos que la vida útil de una lámpara tiene una duración media de 0.5 miles de horas.

Entonces:

\[
E(X)=0.5
\]

y

\[
\lambda=\frac{1}{0.5}=2
\]

En R podemos trabajar con `rate = 2`.

```{r}
lambda <- 2
```

### Probabilidad de supervivencia

Queremos:

\[
P(X>0.7)
\]

```{r}
pexp(0.7, rate = lambda, lower.tail = FALSE)
```

### Tiempo de reemplazo

Queremos encontrar \(t\) tal que no más del 10 % de las lámparas fallen antes de ser reemplazadas:

\[
P(X\leq t)=0.10
\]

Por tanto:

```{r}
qexp(0.10, rate = lambda)
```

El resultado está en miles de horas.

## 6.2 Probabilidad condicional y falta de memoria

Aquí aparece una propiedad particularmente importante de la distribución exponencial.

Queremos calcular:

\[
P(X>1.2\mid X>0.7)
\]

Por definición:

\[
P(X>1.2\mid X>0.7)
=
\frac{P(X>1.2\cap X>0.7)}{P(X>0.7)}
\]

Como

\[
\{X>1.2\}\subset\{X>0.7\},
\]

la intersección es \(\{X>1.2\}\). Entonces:

\[
P(X>1.2\mid X>0.7)
=
\frac{P(X>1.2)}{P(X>0.7)}
\]

En R:

```{r}
P12 <- pexp(1.2, rate = lambda, lower.tail = FALSE)
P07 <- pexp(0.7, rate = lambda, lower.tail = FALSE)

P12 / P07
```

Ahora comparemos con:

\[
P(X>0.5)
\]

```{r}
pexp(0.5, rate = lambda, lower.tail = FALSE)
```

Para la distribución exponencial se cumple la propiedad de **falta de memoria**:

\[
P(X>s+t\mid X>s)=P(X>t)
\]

En nuestro ejemplo, como \(1.2=0.7+0.5\):

\[
P(X>1.2\mid X>0.7)=P(X>0.5)
\]

### Actividad 6 — Exponencial

Sea \(X\sim Exponencial(2)\), donde el tiempo está medido en miles de horas.

1. Calcula \(P(X>0.5)\).
2. Calcula \(P(X>1.2\mid X>0.7)\) utilizando la definición de probabilidad condicional.
3. Compara ambos resultados.
4. Explica con tus palabras qué significa la falta de memoria.
5. Grafica la densidad exponencial y describe su forma.

> **Importante:** en este tutorial la probabilidad condicional se estudia de manera explícita únicamente mediante la distribución exponencial, donde tiene una interpretación especialmente significativa.

# 7. Una mirada a dos variables aleatorias

En Estadística I también trabajaremos con distribuciones conjuntas. Aquí solo haremos una introducción para conectar con problemas de dos variables.

Una densidad conjunta \(f_{X,Y}(x,y)\) debe satisfacer:

\[
f_{X,Y}(x,y)\geq0
\]

y

\[
\int\!\!\int f_{X,Y}(x,y)\,dx\,dy=1
\]

sobre su región de definición.

Una probabilidad sobre una región \(A\) se obtiene mediante:

\[
P((X,Y)\in A)=
\iint_A f_{X,Y}(x,y)\,dx\,dy
\]

Las marginales se obtienen integrando la variable que no interesa:

\[
f_X(x)=\int f_{X,Y}(x,y)\,dy,
\]

\[
f_Y(y)=\int f_{X,Y}(x,y)\,dx
\]

## Ejemplo breve

Considera la densidad conjunta:

\[
f_{X,Y}(x,y)=x+y,
\qquad 0<x<1,\quad 0<y<1
\]

Primero debemos comprobar si realmente es una densidad válida.

```{r}
# Integral de x+y sobre 0<x<1, 0<y<1
# El cálculo simbólico se puede hacer analíticamente:
# integral_0^1 integral_0^1 (x+y) dx dy = 1
```

Una forma útil de visualizar la densidad es mediante una superficie o un mapa de niveles. Por ejemplo:

```{r}
x <- seq(0, 1, length.out = 50)
y <- seq(0, 1, length.out = 50)

z <- outer(x, y, function(x, y) x + y)

persp(
  x, y, z,
  theta = 35,
  phi = 25,
  xlab = "x",
  ylab = "y",
  zlab = "f(x,y)",
  main = "Densidad conjunta"
)
```

### Actividad 7 — Región y marginales

Para la densidad anterior, trabaja con una región **distinta de la que aparece en la tarea**:

\[
A=\{(x,y):0<x<2/3,\;1/3<y<2/3\}
\]

1. Verifica matemáticamente que es una densidad válida.
2. Calcula \(P((X,Y)\in A)\).
3. Obtén \(f_X(x)\).
4. Obtén \(f_Y(y)\).
5. Describe qué cambia respecto al caso de una sola variable aleatoria.

**Sugerencia:** dibuja primero la región de integración. En dos variables, la región es parte esencial del planteamiento.

> **Observación:** aquí el objetivo no es aprender una nueva familia de distribuciones, sino reconocer que el cálculo de una probabilidad sigue siendo un problema de **área/volumen bajo una función**, ahora en dos dimensiones.

# 8. Actividad integradora: piensa antes de usar R

En cada situación sigue esta secuencia:

\[
\boxed{
\text{Variable}\rightarrow
\text{Tipo}\rightarrow
\text{Distribución}\rightarrow
\text{Parámetros}\rightarrow
\text{Evento}\rightarrow
\text{Cálculo en R}
}
\]

## Caso A — Conteo

Una máquina produce piezas con probabilidad de defecto \(p=0.08\). Se seleccionan 25 piezas independientemente.

Sea \(X\) el número de piezas defectuosas.

Calcula:

\[
P(X\leq3)
\]

Después calcula:

\[
P(X>5)
\]

**Antes de usar R**, escribe la distribución y las expresiones matemáticas.

## Caso B — Variable continua

El tiempo de atención de un servicio se modela como:

\[
X\sim N(30,5^2)
\]

Calcula:

\[
P(25<X<35)
\]

Después grafica la densidad y representa visualmente la región correspondiente.

## Caso C — Tiempo de vida

Una variable \(X\) tiene distribución exponencial con media 2 horas.

1. Determina \(\lambda\).
2. Calcula \(P(X>3)\).
3. Calcula \(P(X>5\mid X>2)\).
4. Comprueba la propiedad de falta de memoria.

# 9. ¿Cómo se conecta este tutorial con la tarea?

La tarea no consiste solamente en obtener números con R. En cada problema debes decidir qué herramienta matemática corresponde.

| En la tarea | ¿Qué debes recuperar en este tutorial? |
|:---|:---|
| Problemas 1–2 | Eventos, independencia y traducción matemática de probabilidades |
| Problema 3 | Diferencia entre función de masa y densidad; condiciones de validez |
| Problema 4 | Normal y binomial; planteamiento antes de usar R |
| Problema 5 | Exponencial, cuantiles y probabilidad condicional |
| Problema 6 | Normal estándar, cuantiles y representación de áreas |
| Problema 7 | Densidad conjunta, región de integración y marginales |

> **Importante:** el tutorial utiliza ejemplos distintos de los problemas de la tarea. La finalidad es que aprendas el procedimiento y puedas aplicarlo posteriormente a situaciones nuevas.

# 10. Checklist: ¿ya puedo trabajar con una distribución?

Antes de entregar un ejercicio, verifica:

- [ ] Definí la variable aleatoria.
- [ ] Determiné si es discreta o continua.
- [ ] Identifiqué la distribución.
- [ ] Identifiqué sus parámetros.
- [ ] Escribí matemáticamente el evento solicitado.
- [ ] Decidí si necesito `d`, `p` o `q`.
- [ ] Escribí primero la expresión matemática y después el comando de R.
- [ ] Interpreté el resultado en el contexto del problema.
- [ ] Si la variable es continua, entiendo la probabilidad como un área.
- [ ] Si trabajé con una distribución conjunta, identifiqué correctamente la región de integración.

# 11. Puente hacia Estadística I

El manejo de distribuciones de probabilidad será una herramienta fundamental durante Estadística I.

En particular, necesitarás reconocer que una distribución permite describir el comportamiento probabilístico de una variable y calcular probabilidades asociadas a eventos de interés.

En Estadística I se estudiarán posteriormente otras distribuciones y su papel en las distribuciones muestrales y en la inferencia estadística.

La meta de este repaso es que llegues a esos temas con una herramienta fundamental ya recuperada:

\[
\boxed{\text{reconocer una distribución y calcular e interpretar sus probabilidades.}}
\]

---

**Recordatorio final:** R puede hacer el cálculo en una fracción de segundo. Lo importante es que tú puedas explicar **qué está calculando R, por qué esa es la distribución adecuada y qué significa el resultado**.
