---
title: 'Tutorial 4: Centro y posición'
author: "Dra. Elizabeth Martínez Gómez"
subtitle: Estadística I — Matemáticas Aplicadas y Computación
output:
  pdf_document:
    toc: true
  html_document:
    toc: true
    code_folding: show
    highlight: tango
    theme: readable
---

# Propósito

En este tutorial estudiaremos **dónde se concentra una distribución** y cómo localizar observaciones mediante cuantiles y percentiles.

Usaremos dos conjuntos reales del NIST:

- mediciones de velocidad de la luz de Michelson;
- vida a fatiga de tiras de aluminio 6061-T6.

El segundo conjunto contiene 101 observaciones de vida a fatiga, expresadas en miles de ciclos hasta ruptura. [NIST, BIRNSAUN.DAT](https://www.itl.nist.gov/div898/handbook/datasets/BIRNSAUN.DAT).

```{r setup, message=FALSE, warning=FALSE}
knitr::opts_chunk$set(echo = TRUE, message = FALSE, warning = FALSE)
library(ggplot2)
```

---

# 1. Cargar los datos

```{r}

setwd("/home/nani/Documents/Universidad/2027-I/Estadistica/Actividades/Tutoriales estadística")
michelson <- read.csv("Datos/Dana Amador - MICHELSO.csv")
attach(michelson)

fatiga <- read.csv("Datos/Dana Amador - BIRNSAUN.csv")
attach(fatiga)

```

Revisamos los nombres y los cambiamos:

```{r}

names(michelson)
names(michelson)<- c("velocidad", "temperatura", "dia", "ampm", "conjunto")

names(fatiga)

```

---

# 2. La media como centro algebraico

Para una muestra:

\[
\bar x=\frac{1}{n}\sum_{i=1}^{n}x_i.
\]

```{r}
mean(michelson$velocidad)
mean(fatiga$vida)
```

Pero una media aislada dice poco.

Siempre debemos preguntar:

> **¿Cómo es la distribución alrededor de ese valor?**

---

# 3. Mediana

```{r}
median(michelson$velocidad)
median(fatiga$vida)
```

La mediana es un cuantil de orden \(0.5\).

Si ordenamos:

\[
x_{(1)}\leq x_{(2)}\leq\cdots\leq x_{(n)},
\]

la posición central determina la mediana, con el tratamiento correspondiente según \(n\).

---

# 4. Media contra mediana

```{r}
ggplot(fatiga, aes(x = vida)) +
  geom_histogram(bins = 15) +
  geom_vline(
    xintercept = mean(fatiga$vida),
    linetype = 2
  ) +
  geom_vline(
    xintercept = median(fatiga$vida),
    linetype = 3
  ) +
  labs(
    title = "Vida a fatiga: media y mediana",
    x = "Vida (miles de ciclos)",
    y = "Frecuencia"
  )
```

## Actividad 1

Sin mirar todavía los números:

1. ¿Cuál esperas que sea mayor?
2. ¿Por qué?
3. ¿Qué característica de la distribución puede producir esa diferencia?

Después verifica:

```{r}
c(
  media = mean(fatiga$vida),
  mediana = median(fatiga$vida)
)
```

---

# 5. Sensibilidad de la media

Considera la muestra:

```{r}
x <- c(4, 5, 5, 6, 6, 7, 7, 8, 9)
mean(x)
median(x)
```

Agregamos una observación extrema:

```{r}
x_ext <- c(x, 100)

mean(x_ext)
median(x_ext)
```

## Actividad 2

Explica algebraicamente por qué la media cambia más.

No basta decir “la media es sensible a valores extremos”.

Escribe qué ocurre con:

\[
\bar x=\frac{1}{n}\sum x_i
\]

cuando aparece una nueva observación \(M\).

---

# 6. Cuantiles

```{r}
quantile(fatiga$vida)
```

Podemos solicitar otros órdenes:

```{r}
quantile(
  fatiga$vida,
  probs = c(0.01, 0.10, 0.25, 0.50, 0.75, 0.90, 0.99)
)
```

Estos valores permiten localizar posiciones relativas.

---

# 7. Percentiles

El percentil \(p\) es un cuantil asociado a una proporción acumulada.

Por ejemplo:

```{r}
quantile(fatiga$vida, 0.90)
```

Interpreta cuidadosamente:

> El percentil 90 **no** significa que una observación concreta “tenga 90%”.

Significa que aproximadamente 90% de las observaciones quedan por debajo del valor correspondiente, dependiendo del método de cálculo del cuantil.

---

# 8. Actividad 3 — Interpretación

Calcula:

```{r}
q <- quantile(fatiga$vida, c(.25, .5, .75))
q
```

Redacta:

- interpretación del primer cuartil;
- interpretación de la mediana;
- interpretación del tercer cuartil.

Después responde:

> ¿Qué porcentaje de las observaciones queda entre \(Q_1\) y \(Q_3\)?

---

# 9. Moda

La moda no tiene por qué ser única.

En datos continuos, además, puede ser poco informativa si casi todos los valores son distintos.

Construye una función sencilla:

```{r}
moda <- function(x) {
  ux <- unique(x)
  ux[which.max(tabulate(match(x, ux)))]
}

moda(michelson$velocidad)
```

## Actividad 4

¿Te parece una buena medida de centro para la velocidad de la luz?

Justifica tu respuesta estadísticamente.

---

# 10. Comparación de dos centros

```{r}
resumen <- data.frame(
  conjunto = c("Michelson", "Fatiga"),
  media = c(mean(michelson$velocidad), mean(fatiga$vida)),
  mediana = c(median(michelson$velocidad), median(fatiga$vida))
)

resumen
```

No tiene sentido comparar directamente los valores numéricos de las dos variables porque están en escalas y unidades distintas.

## Idea clave

> Una estadística sólo puede interpretarse en el contexto de la variable y su unidad.

---

# Actividad integradora

Elige uno de los dos conjuntos y escribe un párrafo que incluya:

1. media;
2. mediana;
3. dos cuantiles;
4. interpretación;
5. comentario sobre posible asimetría.

---

# Autoevaluación

<details>
<summary>Checklist</summary>

Debes poder:

- calcular e interpretar media;
- calcular e interpretar mediana;
- explicar sensibilidad a valores extremos;
- definir cuantiles;
- interpretar percentiles;
- distinguir medida de centro de medida de posición;
- explicar por qué la unidad importa.

</details>

## Reto matemático

Demuestra que si se añade una observación \(M\) a una muestra de tamaño \(n\),

\[
\bar x_{\text{nuevo}}
=
\frac{n\bar x+M}{n+1}.
\]

¿Qué sucede con la media cuando \(M\to\infty\)?
