---
title: "Tutorial 5: Dispersión y comparación de distribuciones"
subtitle: "Estadística I — Matemáticas Aplicadas y Computación"
author: "Dra. Elizabeth Martínez Gómez"
output:
  html_document: 
    toc: true
    code_folding: show
    highlight: tango
    theme: readable
---

# Propósito

Dos conjuntos pueden tener medias similares y comportamientos muy distintos.

Aquí estudiaremos:

- rango;
- rango intercuartílico;
- varianza;
- desviación estándar;
- coeficiente de variación;
- comparación entre grupos.

Trabajaremos con las mediciones reales de diámetro de tres máquinas del NIST. El conjunto contiene 180 observaciones. [NIST, MACHINE.DAT](https://www.itl.nist.gov/div898/handbook/datasets/MACHINE.DAT).

```{r setup, message=FALSE, warning=FALSE}
knitr::opts_chunk$set(echo = TRUE, message = FALSE, warning = FALSE)

library(ggplot2)

setwd("/home/nani/Documents/Universidad/2027-I/Estadistica/Actividades/Tutoriales estadística")
machine <- read.csv("Datos/Dana Amador - MACHINE.csv")
attach(machine)

names(machine)
str(machine)

```

La variable categórica MACHINE debe ser factor y no entera. Por eso la convertimos:

```{r}
machine$MACHINE <- factor(machine$MACHINE)

str(machine)

```

---

# 1. Rango

\[
R=x_{\max}-x_{\min}.
\]

```{r}
range(machine$DIAMETER)
diff(range(machine$DIAMETER))
```

## Actividad 1

¿Por qué el rango utiliza sólo dos observaciones?

¿Qué problema puede producir esto cuando hay un valor extremo?

---

# 2. Rango intercuartílico

\[
IQR=Q_3-Q_1.
\]

```{r}
quantile(machine$DIAMETER, c(.25, .75))
IQR(machine$DIAMETER)
```

El IQR describe la amplitud del 50% central de las observaciones.

---

# 3. Varianza

Para una muestra:

\[
s^2=\frac{1}{n-1}
\sum_{i=1}^n(x_i-\bar{x})^2.
\]

```{r}
var(machine$DIAMETER)
```

## Actividad 2 — Cálculo manual

Para:

```{r}
z <- c(2, 4, 5, 7)
```

calcula manualmente:

1. media;
2. desviaciones respecto a la media;
3. cuadrados;
4. suma de cuadrados;
5. varianza muestral.

Comprueba:

```{r}
mean(z)
var(z)
```

---

# 4. Desviación estándar

\[
s=\sqrt{s^2}.
\]

```{r}
sd(machine$DIAMETER)
```

La desviación estándar vuelve a las unidades originales.

Esto es importante:

- varianza: unidades al cuadrado;
- desviación estándar: mismas unidades que la variable.

---

# 5. Comparar las máquinas

```{r}
aggregate(
  DIAMETER ~ MACHINE,
  data = machine,
  FUN = function(x) c(
    media = mean(x),
    mediana = median(x),
    sd = sd(x),
    IQR = IQR(x)
  )
)
```

Una representación más clara:

```{r}
ggplot(machine, aes(x = MACHINE, y = DIAMETER)) +
  geom_boxplot() +
  labs(
    title = "Diámetro por máquina",
    x = "Máquina",
    y = "Diámetro"
  )
```

---

# 6. La dispersión no es sólo “qué tan grande es la desviación estándar”

Una comparación estadística debe considerar:

- centro;
- escala;
- forma;
- valores extremos;
- contexto de medición.

## Actividad 3

Construye un pequeño reporte:

| Máquina | Media | Mediana | SD | IQR |
|---|---:|---:|---:|---:|
| 1 | | | | |
| 2 | | | | |
| 3 | | | | |

Después responde:

1. ¿Qué máquina tiene mayor variabilidad según SD?
2. ¿Coincide con el IQR?
3. ¿Qué medida prefieres para una comparación robusta?
4. ¿Existe evidencia visual de valores atípicos?

---

# 7. Coeficiente de variación

Cuando tiene sentido trabajar con una variable positiva y una escala de razón:

\[
CV=\frac{s}{\bar{x}}.
\]

Como porcentaje:

\[
CV(\%)=100\frac{s}{\bar{x}}.
\]

```{r}
cv <- function(x) sd(x) / mean(x)

tapply(machine$DIAMETER, machine$MACHINE, cv) * 100
```

## Actividad 4

¿Por qué dividir por la media puede ser útil al comparar variabilidad relativa?

¿En qué situaciones NO sería razonable utilizar CV?

---

# 8. Comparación conceptual

Considera dos conjuntos hipotéticos:

\[
A=\{99,100,101\}
\]

\[
B=\{50,100,150\}.
\]

Ambos tienen media 100.

Calcula:

```{r}
A <- c(99,100,101)
B <- c(50,100,150)

c(mean(A), sd(A), IQR(A))
c(mean(B), sd(B), IQR(B))
```

## Actividad 5

Explica por qué:

> “Las medias son iguales”

no implica

> “los conjuntos se comportan igual”.

---

# 9. Reto

Para cada máquina construye:

1. histograma;
2. boxplot;
3. tabla de media, mediana, SD e IQR.

Después escribe una conclusión de máximo 10 líneas.

Tu conclusión debe diferenciar claramente:

- centro;
- dispersión;
- forma;
- posibles valores extremos.

---

# Autoevaluación

<details>
<summary>Checklist</summary>

Debes poder:

- distinguir rango e IQR;
- explicar el divisor \(n-1\) de la varianza muestral;
- relacionar varianza y desviación estándar;
- comparar distribuciones;
- explicar el concepto de variabilidad relativa;
- reconocer que dos muestras pueden tener igual media y distinta dispersión.

</details>
